臺灣高等法院臺中分院民事判決　　　　　96年度上易字第38號
上　訴　人　丁○○
法定代理人　丙○○
訴訟代理人　蔣志明律師
複　代理人　楊榮富律師
複　代理人　陳俊偉律師
被　上訴人　甲○○○○○○
被　上訴人　乙○○
前列二人共同
訴訟代理人　蔡易紘律師
前列二人共同
複　代理人　王乃民律師
上列當事人間確認通行權存在等事件，上訴人對於中華民國95年
11月28日臺灣臺中地方法院94年度訴字第2775號第一審判決提起
上訴，本院於96年6月5日言詞辯論終結，判決如下：
    主  文
原判決廢棄。
確認被上訴人就上訴人所有坐落台中縣清水鎮○○○段頂湳子小
段一九八之一、一九八之十八地號，如清水地政事務所民國九十
六年四月十四鑑定圖所示左案，即編號A面積二十九平方公尺、
編號B面積十八平方公尺之土地有通行權存在。
上訴人應容忍被上訴人在前項土地上開設道路供通行使用。
第一、二審訴訟費用由上訴人負擔百分之二十八，餘百分之七十
二由被上訴人負擔。
    事實及理由
壹、程序方面：
    按不變更訴訟標的，而補充或更正事實上或法律上之陳述者
    ，非為訴之變更或追加，民事訴訟法第二百五十六條定有明
    文。本件被上訴人原聲明請求：「1.確認被上訴人就上訴人
    所有坐落台中縣清水鎮○○○段頂湳子小段198之1、198之
    18地號如起訴狀附件斜線部分所示寬4公尺之土地有通行權
    存在。2.上訴人應容忍被上訴人在前項土地上開設道路供通
    行使用。」嗣於民國（下同）95年10月11日民事準備(三)狀、
    95年10月13日言詞辯論期日更正第一項、第三項聲明：「1.
    確認被上訴人就上訴人所有開土地台中縣清水地政事務所95
    年6月14日鑑定圖（下稱附圖鑑定圖）所示甲案編號A1面積
    39平方公尺、編號B1面積26平方公尺之土地有通行權存在；
    3.被上訴人願提供現金或以同等值之銀行發行可轉讓定期存
    單供擔保，請准宣告假執行。」核其性質，乃單純依實測之
    結果，更正其法律上之陳述，依前開之說明，並無不合，應
    予准許。
貳、實體方面：
一、被上訴人主張：
    被上訴人共有坐落台中縣清水鎮○○○段頂湳子小段一198
    之14號土地，與上訴人所有同小段198之18 地號土地相毗鄰
    ，系爭198之18地號土地於84年2月6日分割自198之14地號土
    地，此二筆土地原為被上訴人父親王達佐所有，嗣分別由被
    上訴人二人共同繼承取得系爭198之14地號土地、另由被上
    訴人王丕磊（原名王丕南）單獨取得系爭198之18地號土地
    。其後，系爭198之18地號土地於91年3月20日由訴外人林益
    堂拍定取得，林益堂嗣於91年4月16日贈與上訴人。上訴人
    所有同小段198之1地號土地，則於84年9月間間由被上訴人
    王丕磊自訴外人梁丕樹之繼承人梁基忠、梁基男、梁基佳受
    讓取得，繼而由林益堂拍定取得後，再贈與上訴人。被上訴
    人於拍定前即經由系爭198之18、198之1地號土地通行以至
    甲南路，並未曾通行原判決鑑定圖所示丁案之既成道路，且
    編號C4部分雜草、雜物混雜，地上土堆高低不平，步行困難
    ；編號B4部分為停放大卡車的場所，並無其他道路適宜聯絡
    至公路，且以通行如附圖鑑定圖甲案所示編號A1面積39平方
    公尺、編號B1面積26平方公尺之土地，供作道路至公路對周
    圍地之損害為最少，為使小貨車或一般車輛得以順利通行，
    以寬度4公尺為適當，爰依民法第787條、第788條、第789條
    之規定，請求確認被上訴人勍系爭土地之通行權存在，併請
    求上訴人容忍被上訴人施設寬4公尺之道路，以供通行之用
    ，並聲明求為：(一)確認被上訴人就上訴人所有坐落台中縣清
    水鎮○○○段頂湳子小段198之1、198之18地號如原審判決
    所附鑑定圖甲案所示編號A1面積39平方公尺、編號B1面積26
    平方公尺之土地有通行權存在。(二)上訴人應容忍被上訴人在
    前項土地上開設道路供通行使用。(三)被上訴人願提供現金或
    以同等值之銀行發行可轉讓定期存單供擔保，請准宣告假執
    行。
二、於本院補充陳述：
(一)、按當事人主張有利於己之事實者，就其事實有舉證之責任，
    民事訴訟法第277條前段定有明文。查上訴人雖具狀陳稱：
    「……198地號土地於52年12月間因同時讓與王建協、王建
    都、王李時3人，而分割增加198-13、198- 14地號土地前，
    該地之所有權人卓皆居係通行相鄰之同地段194-1（現屬鐵
    路用地）地號土地如答辯（二）狀附圖所示B部分之現有巷
    道，與甲南路相聯絡……」云云。然依前揭所示，上訴人自
    應就「卓皆居確有通行相鄰之同地段194-1地號土地」一節
    ，此有利於己之事實負舉證責任，然迄今上訴人仍僅空言主
    張，並未舉證以實其說，自不足採。
(二)、況縱使假設上訴人所稱系爭土地之轉讓沿革中即已存有不通
    公路之袋地情形且系爭土地以194-1地號土地通行等情為真
    ，然該部分之通行權亦早已消滅：
  1.按土地通行權乃因土地與公路無適宜之聯絡，致不能為通常
    使用而生，是如土地嗣後與公路已有適宜之聯絡，或周圍地
    他人性喪失（亦即取得相鄰周圍地所有權）致得與公路有適
    宜之聯絡者，此際通行權即歸於消滅，是自不得再為通行權
    之主張（參照謝在全著，民法物權上冊，修訂三版，第325
    頁）。
  2.次按「土地因與公路無適宜之聯絡，致不能為通常之使用者
    ，土地所有人得通行周圍地以至公路，民法第787條第1項前
    段定有明文。其立法意旨在於調和土地相鄰之關係，以全其
    土地之利用，故明定周圍地所有人負有容忍通行之義務。惟
    如土地嗣後與公路已有適宜之聯絡，而能為通常之使用者，
    周圍地所有人自無須繼續容忍其通行，土地所有人不得再主
    張通行周圍地」此亦有最高法院85年台上字第1781號判例可
    稽。
  3.經查，在上訴人尚未取得前開198-1、198-18地號二筆土地
    所有權之前，被上訴人所有之198-14地號土地原本均係經由
    198-1、198-18地號土地進出，而因拍賣等情事，方致198-1
    4地號原本經由198-1、198-18地號土地進出之通路遭阻絕，
    形成目前袋地狀態，此應為雙方所不爭執。是縱使上訴人所
    稱系爭土地之轉讓沿革中，即已存有不通公路之袋地情形為
    真，然198-14地號所有權人即被上訴人早已藉由另併購鄰地
    即198-1號及198-18（係由198-14分割新增）號土地而解決
    通行之問題，是依前揭所述該部分縱曾以194-1地號土地通
    行，該通行權亦早已消滅，故上訴人辯稱被上訴人等因輾轉
    繼承取得之198-14地號土地，應仍僅係對鄰地194-1地號存
    有通行權云云，自無可採。
(三)、上訴人雖又辯稱其所有之系爭土地地目為「建」，而197-4
    地號土地地目為「田」，故被上訴人行經197-4地號土地以
    通公路之路徑，造成之損害較小云云，並不足採：
  1.查上訴人所有之系爭198-1、198-18地號土地雖記載「地目
    建」及訴外人所有之197-4地號土地雖記載「地目：田」，
    然上開土地之使用分區則均屬「台中港特定區都市計畫」之
    「農業區」，此有中華民國95年10月27日清鎮工字第095002
    1716號台中縣清水鎮都市計畫土地使用分區證明書可憑。
  2.次查，都市計畫區內之土地使用管制早已廢除「地目、等則
    」制度，而改依都市計畫及相關法令辦理，故目前都市土地
    之使用管制均係以使用分區為準，此亦有內政部94年10月21
    日台內地字第0940078604號函：「……二、基於地目等則之
    記載與土地使用現況多已失實，為達逐步廢除地目等則制度
    ，本部前以88年3月3日（88）內地字第8888644號函請有關
    機關儘速檢討並研究以實地勘查及使用分區或使用編定來替
    代以地目作為土地使用現況或土地法定用途認定標準之做法
    ，並於88年12月底前涉有地目之法規修正完畢，嗣以92年11
    月21日台內地字第0920071721號函重申本部將全面廢除地目
    等則制度……」及93年3月3日台內地字第0930063090號函：
    「……另查已完成使用編定之非都市土地，係按其編定使用
    地類別作為使用管制之依據，地目於非都市土地之使用管制
    已失其作用……。由於都市土地之使用管制係依都市計畫及
    相關法令辦理而非以地目實施管制，其情形與非都市土地類
    似，又依九十二年二月七日修正公布之農業發展條例第三條
    第十一款規定，都市計畫之農業區及保護區已非屬『耕地』
    之範圍，不以地目為耕地之認定依據，且政府逐漸廢除以地
    目作為土地管制之手段……」可資參照。是以本件上訴人率
    以土地「地目」作為通行權將造成損害大小之判斷一節，顯
    屬無據。
(四)、另被上訴人之198-14地號土地向來即係作為居住及廠房使用
    ，該土地上並有磚造建物及廠房可稽，而目前該廠房主要仍
    係供被上訴人王丕磊存放貨物及營建工具使用，故為使小貨
    車或一般車輛得以順利進出通行，是通行之部分以寬度4公
    尺應屬適當。
貳、上訴人於原審抗辯如下：
(一)、系爭198之14、198之13、198等地號土地，於52年12月11日
    分割登記前，原屬訴外人卓皆居所有之198地號土地之範圍
    ，均通行相鄰之同地段194之1地號土地上之既有道路以至甲
    南路，嗣由王李時、王建都、王建協分別取得分割後之土地
    ，其中198之14地號土地，由王達佐繼承取得後，再由被上
    訴人二人繼承取得，如因分割有不能與公路適宜聯絡之情形
    ，僅得依序通行其他受讓人王建都所有198之13、王建協所
    有198地號土地，藉與鄰地194之1地號土地相銜接，以通行
    至甲南路。被上訴人共有198之14地號土地，與上訴人所有
    之198之1、198之18地號土地，於法院透過強制執行程序予
    以拍賣讓與前，非屬同一人所有，且無償通行權立法旨趣乃
    在於當事人之任意行為所造成致生不通公路之情形，即不能
    使其他鄰地負通行之義務，反之，土地一部讓與或分割非出
    於當事人之任意行為即訴外人林益堂係透過法院取得系爭土
    地，因無法左右法院拍賣之條件及判決分割之結果，即便造
    成不通公路之情形，應無民法第789條規定之適用。又被上
    訴人王丕磊購買系爭198之1地號土地前，均通行坐落同段19
    7地號、197之4地號土地，如原判決鑑定圖所示丁案編號B4
    、C4部分之既成道路通行至甲南路，其中C4部分坐落同段一
    197之4地號土地為訴外人黃淵三等8人所共有，現供他人停
    車及運轉之用，縱增加被上訴人之通行並不會造成任何負擔
    ；B4部分坐落系爭197地號土地為農業用地，僅造成該地無
    法耕作之損害，由此通行對鄰地所有權人損害應屬最小，上
    訴人所有之198之18、198之1地號土地為建地，若提供被上
    訴人通行，將嚴重損害整體之建築規劃，亦影響土地之充分
    利用，其損害實屬甚鉅。如為避免造成畸零地，則主張原告
    應從如附圖鑑定圖所示丁案編號A4、B4部分之道路通行至甲
    南路。若認被上訴人得通行上訴人所有之土地，惟系爭198
    之14地號土地地目為田，除經主管機關核准為他種使用外，
    不得供作其他用途之使用，故被上訴人所有土地自限於耕作
    使用，且被上訴人將系爭198之14地號土地上之房屋出借或
    出租予他人居住，並未從事工廠使用，被上訴人主張於其所
    有土地上搭建廠房，其通行範圍須達貨車通行之寬度為四公
    尺，顯非必要等語，作為抗辯。並聲明：1.駁回被上訴人於
    原審之訴及假執行之聲請。2.如受不利判決，願供擔保請准
    宣告免為假執行。
(二)、於本院補充之陳述：
  1.按民法第789條所定之無償通行權，以土地原屬「同一人所
    有」，經一部讓與或分割致不通公路者，始有適用之餘地。
    本件系爭198-14地號土地為被上訴人王丕磊、乙○○2人共
    有，而上訴人所有系爭198-1、198-18地號土地於法院拍賣
    前，則為被上訴人王丕磊一人所有（其中198-1地號土地係
    王丕磊於84年間向訴外人梁基忠等3人所購買，另198-18地
    號土地，則由王丕磊因繼承分割及贈與而取得），足徵被上
    訴人2人共有之系爭198-14地號土地，與上訴人所有系爭198
    -1、198-18地號土地，於法院透過強制執行程序予以拍賣讓
    與前，要難謂屬同一人所有，自與民法第789條規定之要件
    不合，而無上開法條之適用。
  2.復查：民法第789條所定無償權通行權之規範目的，在於一
    宗或數宗土地原屬一人所有，本無通行之問題，若因該所有
    權人之「任意行為」，將土地之一部或一宗讓與他人，致該
    所有權人保留之土地或受讓人取得之土地，有不通公路之情
    形者，因該不通公路之情形，是該所有權人與受讓人間之『
    任意行為』所造成，自不得變相使其他鄰地所有權人額外增
    加土地供通行之負擔，反之，若數宗土地間原即存有通行之
    問題，其中一筆土地不通公路之情形，於讓與前即已存在，
    或鄰地所有權人不因他人之讓與行為，而增加額外之通行負
    擔時，自無上開法條之適用。準此，系爭198-14地號土地為
    被上訴人2人所共有，而系爭198-1、198-18地號土地於訴外
    人林益堂拍定前，則為被上訴人王丕磊一人所有，依上開說
    明，自無民法第789條之適用，原審判決未詳審究上情，徒
    以系爭198-1、198-18地號土地於拍賣前屬被上訴人王丕磊
    所有，遽謂被上訴人2人所共有之198-14地號土地，自得對
    上訴人所有之系爭198-1、198-18地號土地，主張民法第789
    條之通行權云云，要有未洽。
  3.再者，拍定人於拍賣前固可透過拍賣公告得知拍賣之標的物
    與拍賣條件，然因拍定人並無法變更法院所定之拍賣條件，
    即無從事先就通行之問題，如通行之範圍、償金等事項與執
    行債務人協商而預作安排，自不得使拍定人或其受讓人負有
    將拍定之土地供執行債務人無償通行之義務。準此，原審判
    決徒以拍定人可藉由拍賣公告得知拍賣標的物之資訊為由，
    謂法院之強制拍賣仍有民法第789條之適用云云，亦不足取
    。尤以，拍賣之性質，依實務見解固認為係屬私法上買賣，
    惟其效力仍與私法上之買賣有所不同，例如拍賣之土地原存
    有抵押權，即令未獲滿足，仍因拍賣而消滅（採塗銷主義）
    ，反之，私法上之買賣，其土地上所存有之抵押權等負擔，
    並不受影響。又如拍賣之標的物為違章建築時，拍定人仍可
    經法院之拍賣程序取得該違章建物原始之所有權，與私法上
    之買賣，僅能取得事實上處分權之情形不同，足見法院之拍
    賣具有一定之創設力，其效力如同原始取得一般，是以參諸
    最高法院84年度台上字第2879號判決、80年度台上字第2861
    號判決（見一審被證12）認為原始取得無民法第789條適用
    之見解，亦應肯認由法院拍賣程序所為之讓與，無民法第78
    9條之適用。
(三)、被上訴人2人依法僅得通行訴外人王建都所有坐落清水鎮○
    ○○段頂湳子小段198-13地號土地及訴外人王建協所有坐落
    同段198地號土地，藉與同段194-1地號土地如一審答辯 (二
    )狀附圖所示B部分之現有巷道（詳參一審被證7之照片）相
    銜接，以通行至甲南路，而不得主張通行上訴人所有系爭19
    8-1、198-18地號土地以至公路：
  1.按因土地一部之讓與或分割，致有不通公路之土地者，不通
    公路土地之所有人，因至公路，僅得通行受讓人或讓與人或
    他分割人之所有地，民法第789條定有明文。又土地所有人
    將其一宗土地分成數宗，而同時分別讓與不同之數人，致有
    其中某宗土地不能與公路相通者，當事人間並無直接之讓與
    關係，彼此之間僅係經由讓與人之媒介而間接形成不通公路
    之情形，與第789條規定者，當事人間有直接之讓與關係雖
    有不同，但其造成不能與公路為適宜聯絡之情形，既為其任
    意行為所致，不能因此使與此無關之他相鄰土地所有人受意
    外之負擔，是本於第789條規定之旨趣，亦應有該條之類推
    適用，此有謝在全先生著民法物權論上冊（修訂二版）第32
    9頁之見解（見一審被證4）可參。
  2.經查：上訴人所有之系爭198-1地號土地原屬同地段198-14
    地號土地之一部，於82年2月6日因分割增加此地號土地。另
    同地段198-14、198-13、198地號等3筆土地，於52年12月26
    日分割登記前，均屬198地號土地之範圍，當時之所有權人
    為卓皆居，嗣卓皆居於52年12月11日將上開土地分成數宗，
    同時出售予王建協、王建都、王李時等3人，因而分割增加
    198-13、198-14地號等2筆土地，分別由王建都取得分割增
    加之198-13地號土地（按上訴人於一審時將訴外人王建都取
    得198-13地號土地，訴外人王建協取得198地號土地乙節，
    誤載為王建協取得198-13地號土地，王建都取得198地號土
    地等語，併予更正。），王李時取得分割增加之198-14地號
    土地，王建協則取得分割後之198地號土地，此有198-14地
    號土地之標示部與所有權部（見一審被證2）及198、198-13
    地號土地之標示部與所有權部（見一審被證5）及198地號土
    地分割增加地號及所有權人變動一覽表（見一審被證6）可
    憑。又上開198地號土地於52年12月間因同時讓與王建協、
    王建都、王李時3人，而分割增加198-13、198-14地號土地
    『前』，該地之所有權人卓皆居係通行相鄰之同地段194-1
    （現屬鐵路用地）地號土地如一審答辯 (二)狀附圖所示B部
    分之現有巷道，與甲南路相聯絡，此有照片4幀（見一審被
    證7）在卷可稽，嗣因上開土地分成數宗，分別讓與王建協
    、王建都、王李時等3人，致其中王建都分得之198-13地號
    土地，與王李時分得之198-14地號土地（包含嗣後自198-14
    地號土地分割出之198-18地號土地）有不能與公路相通之情
    形，依上開說明，自有民法第789條規定之適用或類推適用
    ，從而，因此不通公路之198-14地號土地所有人王李時及嗣
    後因『輾轉繼承』取得上開土地之被上訴人2人，僅得通行
    其他受讓人即王建都上開198-13地號土地及王建協之上開19
    8地號土地，藉與鄰地194-1地號土地如上開附圖所示B部分
    之現有巷道相銜接，以通行至甲南路，而不得主張通行上訴
    人所有系爭198-1、198-18地號土地以至公路甚明。
  3.復查：194-1地號土地如一審答辯 (二)狀附圖所示B部分之
    現有巷道，於台中港車站成立時即已存在，且因198-1地號
    土地非屬卓皆居所有，因此分割前198地號土地之所有權人
    卓皆居自無從藉由通行198-1地號土地以至甲南路，祇能透
    過與伊土地（即分割前198地號土地）相鄰之194-1地號土地
    如一審答辯 (二)狀附圖所示B部分之現有巷道，與甲南路相
    聯通。準此，分割前198地號土地之所有權人卓皆居係經由
    相鄰194-1地號土地以通行至甲南路，要屬無疑，原審判決
    仍謂上訴人就卓皆居有通行相鄰之194-1地號土地一節，未
    舉證以實其說云云，要無足取。
(四)、原審附圖編號A1、B1部分（即甲案）之土地，以至公路，並
    非損害最少之處所，自不應准許。
  1.被上訴人王丕磊所有坐落於系爭198-14地號土地上之房屋，
    於王丕磊向梁基忠、梁基男、梁基佳3人購得系爭198-1地號
    土地前，係藉由相鄰同地段197-4地號土地上如卷附複丈成
    果圖所示B4、C4部分之道路，以通行至甲南路，當時房屋大
    門之位置即現在後圍牆之位置，並於大門兩側設有牆頭燈，
    以供照明。嗣被上訴人王丕磊購得上開土地，始藉由通行系
    爭198-18、198-1地號土地以至甲南路，而將本大門出入之
    處（現場仍保留一支門柱），砌成圍牆，以防堵宵小進入，
    此參該圍牆之牆柱上仍留有一盞供照明之牆頭燈（另一盞燈
    掉落於草叢中）自明，此有照片2幀（見一審被證8）可憑，
    是以證人黃淵三證述上開道路，係伊之前經營鐵路運輸工作
    ，須駕駛卡車載貨，供作停車及運轉之用，被上訴人王丕磊
    並未從該道路進出大小貨車云云，顯係曲護被上訴人之詞，
    自不足採憑。退步而言，即令上開道路非供被上訴人2人或
    大眾通行之用，然證人黃淵三既證稱因隔壁作快遞的請求伊
    提供該處供停放車子及運轉使用等語，可知該道路現仍由黃
    淵三提供他人使用，縱使增加被上訴人2人之通行，亦不致
    造成鄰地所有權人黃淵三額外之負擔，自屬損害較小之處所
    。
  2.復按：本件原審判決所附鑑定圖所示A4、B4部分之通行面積
    ，固較甲案所示A1、B1之通行面積為少，然上開A4、B4部分
    之通行範圍位處197-4地號土地上，其地目為『田』，此有
    土地登記謄本（見一審被證11）可考。另該土地係作耕作水
    稻之用一節，復經證人黃淵三證述屬實，其經濟上之利用價
    值，顯然不及被上訴人2人主張通行上訴人所有之系爭2筆『
    建地』。再者，被上訴人2人若通行197-4地號土地上如卷附
    複丈成果圖所示A4、B4部分之土地以至甲南路，其所造成該
    土地之損害，僅為該部分土地無法耕作之損害，自較上訴人
    所有系爭2筆建地中如卷附複丈成果圖所示A1、B1部分土地
    供被上訴人通行，所造成無法充分建築之損害為低。準此，
    參酌上開具體事項，被上訴人2人通行鄰地197-4地號土地如
    卷附複丈成果圖所示B4、C4部分之現有道路或A4、B4所示之
    通行範圍（其中B4之部分，現況為道路）以至甲南路，方屬
    鄰地損害最少之處所。原審判決誤認被上訴人2人得依民法
    第789條之規定向上訴人主張無償通行權，而謂被上訴人2人
    僅得通行讓與之一部分土地即上訴人所有系爭198-1、198-1
    8地號土地以致公路，因此上訴人不得主張被上訴人2人應通
    行197-4地號土地以致公路云云，要不足採憑。
(五)、又按「土地因與公路無適宜之聯絡，致不能為通常使用者，
    土地所有人固得依民法第787條第1項前段規定，通行周圍地
    以至公路，然以該土地與公路無適宜之聯絡，致不能為通常
    使用者為其要件。「查鼎育公司工廠所坐落之前述284-29、
    284-34號土地，其地目均為田，編定之使用種類均為特定農
    業區農牧用地，有土地登記簿謄本附一審卷第10、25頁可稽
    。凡編為某種使用地之土地，除經該管市縣地政機關核准，
    得為他種使用者外，不得供其他用途之使用，觀諸土地法第
    82條規定自明。被上訴人鼎育公司在前述2筆田地上設工廠
    使用，為原審所確定之事實。該2筆土地為工廠之基地，有
    無經該管機關核准；開闢8公尺寬通路為工廠員工及貨車通
    行之用，是否即為上開田地之通常使用方法所必需，未據原
    審有所說明，遽為上訴人不利之判決，自欠允洽。上訴論旨
    ，指摘原判決不當，求予廢棄，非無理由。」此有最高法院
    87年台上字第2949號判決（見一審被證3）可參。本件被上
    訴人2人早將所有系爭198-14地號土地上之房屋出租或借予
    他人居住，而未從事工廠使用，此有卷附台灣台中地方法院
    94年度執字第46545號執行事件95年1月11日執行筆錄記載：
    據在場人稱，建物有部分是債務人（即被上訴人王丕磊）提
    供給我們居住使用，有2、3年之久等語及95年2月24日執行
    筆錄記載：承租人王飛騰稱確定判決B、E、F部分因為與我
    承租部分（即被上訴人2人所有系爭土地上之建物）相連接
    等語可憑，原審判決仍謂被上訴人2人所有之198-14地號土
    地，現供廠房使用，其通行之範圍須達貨車能通行之程度云
    云，要不足採憑。尤以，被上訴人2人所有之系爭198-14地
    號土地係屬田地，既未經該管市縣地政機關核准得為他種使
    用，自不得供作其他用途之使用，因此該田地之通常使用方
    法應限於耕作使用，惟有在耕作使用所必需之範圍內，始符
    合通常使用之必要範圍。準此，原審判決逕以被上訴人2人
    於系爭198-14地號土地上，有非法搭建之房屋、工廠為由（
    按被上訴人2人現並未從事工廠使用，而係將房屋提供訴外
    人王飛騰居住使用。），謂：本件通行之範圍，應使貨車或
    一般車輛足以進出通行，故被上訴人2人得請求通行之寬度
    為4公尺云云，亦屬無據。
、兩造不爭執之事項：
一、被上訴人共有198之14地號土地，與上訴人所有198之18地號
    土地相毗鄰，系爭198之18地號土地於84年2月6日分割自198
    之14地號土地，此二筆土地原為被上訴人父親王達佐所有，
    嗣分別由被上訴人二人共同繼承取得系爭198之14地號土地
    、被上訴人王丕磊單獨取得系爭198之18地號土地。
二、上訴人所有198之1地號土地，於84年9月間由被上訴人王丕
    磊自訴外人梁丕樹之繼承人梁基忠、梁基男、梁基佳受讓取
    得。
三、系爭198之1、198之18地號土地於91年3月20日由訴外人林益
    堂拍定取得，後林益堂於91年4月16日贈與上訴人。
四、系爭198、198之13、198之14等地號土地，於52年12月11日
    分割登記前，原屬訴外人卓皆居所有之198地號土地之範圍
    ，嗣由王李時、王建都、王建協分別取得分割後之土地，其
    中198之14地號土地，由王達佐繼承取得後，再由被上訴人
    二人繼承取得。
五、坐落同段197之4地號土地，地目田，為訴外人黃淵三等八人
    所共有。
六、系爭現場即甲南路28號，原為被上訴人出入通道，經測量門
    寬2.75公尺，通道內緣路寬為3.4公尺。
肆、本件爭點：被上訴人主張就上訴人所有坐落台中縣清水鎮○
    ○○段頂湳子小段198之1、198之18地號土地，具有通行權
    存在並請求上訴人應容忍被上訴人在前項土地上開設道路供
    通行使用，是否有理由？若有理由，以路寬若干為適宜？本
    院得心證之理由如下：
一、上訴人固為一寺廟組織，但設有管理人及辦事處，並有獨立
    之財產，為一非法人團體，顯具有當事人能力，此業據被上
    訴提出寺廟登記表、土地登記簿謄本等為證（原審卷第17-2
    0頁），先予敘明。
二、次按：被上訴人2人共有之198之14號土地，因無對外聯絡之
    通路，為一袋地之事實，業據被上訴人提出通行道路位置圖
    、土地登記謄本、地籍圖謄本為證，並為上訴人所不爭執（
    原審卷第35頁），此部分事實堪予採信。至被上訴人主張其
    等於訴外人林益堂拍定前，係經由系爭198之18、198之1地
    號土地通行以至甲南路，則為上訴人所否認，並抗辯稱：被
    上訴人王丕磊於購買系爭198之1號土地以前，係由鄰近之19
    7及197之4號土地即如原審判決鑑定圖丁案所示之B4、C4部
    分（下簡稱B4、C4）之既成道路通行至甲南路，無通行系爭
    198之1及198之18號土地之必要等語，可知本件爭執之所在
    ，乃被上訴人於林益堂拍定上開土地之前，是否通行系爭19
    8之1及198之18號土地？
三、按「土地因與公路無適宜之聯絡，致不能為通常使用者，土
    地所有人得通行周圍地以至公路。但對於通行地因此所受之
    損害，應支付償金。前項情形，有通行權人，應於通行必要
    之範圍內，擇其周圍地損害最少之處所及方法為之。」民法
    第787條定有明文；又「所謂土地與公路無適宜之聯絡，致
    不能為通常之使用，其情形不以土地絕對不通公路為限，即
    土地雖非絕對不通公路，因其通行困難以致不能為通常之使
    用時，亦應許其通行周圍地以至公路。」此有最高法院53年
    台上字第2996號民事判例可資參照。本院查：被上訴人所有
    坐落台中縣清水鎮○○○段頂湳子小段198之14地號土地，
    與上訴人所有坐落同小段198之18、198之1地號二筆土地相
    毗鄰，且上訴人所有之系爭198之18、198之1地號土地，原
    亦為被上訴人王丕磊所有（其中198之18地號土地更係屬於
    84年2月6日自198之14地號土地，因分割所增加），嗣因訴
    外人台中縣清水鎮農會聲請強制執行，始於91年3月20日由
    訴外人林益堂拍定取得，林益堂再於91年4月16日將上述土
    地贈與上訴人丁○○，並辦畢所有權移轉登記，此為兩造所
    不爭執，且本件被上訴人原係經由上訴人所有之系爭198之
    18、198之1地號土地進出通行，此亦據本院於96年4月14日
    履勘現場屬實（參本院卷第65頁），足證被上訴人主張伊原
    係由系爭198之18、198之1地號土地進出通行，僅因法院拍
    賣致形成袋地，無法與公路無適宜之聯絡，有通行該二筆土
    地之必要，核非無據。
四、上訴人雖抗辯：被上訴人於購買系爭198之1號土地之前，均
    利用行如原判決鑑定圖丁案所示之同段197及197之4號之土
    地對外聯絡，顯無通行其所有198之1及198之18號土地之必
    要，然被上訴人否認有通行上訴人前揭所謂丁案土地之事實
    ，並稱該丁案編號C4之部分：雜草、雜物混雜，地上土堆高
    低不平，步行困難；另B4部分係供停放大卡車之場所，並無
    其他適宜之道路可聯絡至公路，亦無供公眾通行或存在通行
    地役權之情事（參原審卷第61頁），而坐落台中縣清水鎮○
    ○○段頂湳子小段第197之4號土地係證人黃淵三等8人所共
    有，目前該地仍由其個人為使用、收益，40年來均由其一人
    從事水稻耕作之用，其中如原審第72、73頁照片所示之部分
    通路，係因證人之前曾經營鐵路運輸工作，須駕駛卡車載貨
    ，乃作為停車及轉運之用，在黃淵三結束營業後，則因隔壁
    作快遞，請求黃淵三等人提供該地供渠等停放車輛及運轉之
    用，乃保留至今，但從未提供他人作通行使用、非既成道路
    等情，復據證人即黃淵三到庭證述屬實（原審卷第70頁），
    參以卷附現場照片亦顯示：如原審鑑定圖編號B4之部分土地
    ，確供停放大卡車之用（參本院卷第82頁上方所示上證3照
    片），另被上訴人舊屋後門雖面臨198之14號土地，但屋後
    有大樹，且雜草叢生，地面土堆高低不平，現場並無人車往
    來，顯非供通行之用（參原審卷第108頁照片及本院96年4月
    14日勘驗筆錄），證人黃淵三所述：前開197之4號土地，僅
    部分供營業停車之用，非既存道路一節，核屬有據，堪足採
    信。此外上訴人又未能舉出具體事證證明該197之4號土地已
    供公眾通行之用，空言黃淵三所共有之前開空地係既成道路
    ，被上訴人應從該處通行云云，委無可採。
五、況上訴人就訴外人卓皆居於分割前均通行系爭194-1號土地
    之現有道路與公路相通之事實，亦始終未能舉證以實其說，
    倘依上訴人所言，即認被上訴人僅得通行第198之13 、現行
    198號土地，藉與194之1號土地上之現有巷道相銜接以通行
    至甲南路一事為可採，則不僅因其主張通行之土地達三筆之
    多，已影響各該筆土地之利用，更因該三筆土地面積遠大於
    系爭198之1及198之14號兩筆土地，如採為通行之道路使用
    ，勢將造成道路綿延面積過長、而不符經濟效益，亦非損害
    所最少，自難採憑。上訴人雖又抗辯：系爭198之14、198之
    13及198等地號土地，於52年12月11日分割登記前，原屬訴
    外人卓皆居所有之198地號土地之範圍，均通行相鄰之同地
    段194之1地號土地上之既有道路以至甲南路，嗣卓皆居將上
    開土地分成數宗，分別出售予王李時（王達佐之被繼承人）
    、王建都、王建協3人，而分割增加198之13及198之14，其
    中198之13號土地歸王建協取得，分割後之198號土地則由王
    建都取得，另198之14地號土地，由王達佐繼承取得後，再
    由被上訴人二人繼承取得，而因此分割結果，造成198之13
    及198之14號土地有不能與公路適宜聯絡之情形者，應適用
    民法第789條或類推適用之，故被上訴人僅得依序通行其他
    受讓人王建都所有198之13、王建協所有198地號土地，藉與
    鄰地194之1號土地相銜接，以通行至甲南路云云，並提出19
    8、198之13、198之14號土地標示部與所有權部、及198號土
    地分割增加地號及所有權人變動一覽表為憑（見被證2、5、
    6）；惟198之13號及198之14號土地於52年分割後，198之14
    號土地，已於84年間再分割增加系爭198之18號土地，是本
    件縱如上訴人所言，本件應有民法第789條規定之適用或類
    推適用，則被上訴人所有198之14號土地所得利用通行之土
    地，亦應以分割前與其同屬於一筆土地之198之18號土地為
    優先，而無再依52年分割前之狀況，謂其應依序通行198號
    土地、198號土地再連接194之1號土地上通路與甲南路通行
    之必要。
六、第按：土地通行權乃因土地與公路無適宜之聯絡，致不能為
    通常使用而生，是如土地嗣後與公路已有適宜之聯絡，或周
    圍地他人性喪失（亦即取得相鄰周圍地所有權）致得與公路
    有適宜之聯絡者，此際通行權即歸於消滅，是自不得再為通
    行權之主張；又「土地因與公路無適宜之聯絡，致不能為通
    常之使用者，土地所有人得通行周圍地以至公路，民法第78
    7條第1項前段定有明文，其立法意旨在於調和土地相鄰之關
    係，以全其土地之利用，故明定周圍地所有人負有容忍通行
    之義務。惟如土地嗣後與公路已有適宜之聯絡，而能為通常
    之使用者，周圍地所有人自無須繼續容忍其通行，土地所有
    人不得再主張通行周圍地。」此亦有最高法院85年台上字第
    一1781號民事判例可資參照。經查，在上訴人尚未取得系爭
    198之18及198之1地號二筆土地所有權之前，被上訴人所有
    之198之14號土地原均係經由系爭198之18、198之1地號土地
    進出通行，而因拍賣等情事，方致198之14地號原本經由系
    爭198之1、198之18號土地進出之通路遭阻絕，形成目前袋
    地狀態，已如前述，是縱設上訴人所稱上開土地之轉讓沿革
    中，即已存有不通公路之袋地情形為真，然198之14號土地
    所有權人即被上訴人因早已藉由另併購鄰地即系爭198之18
    、198之1地號土地而徹底解決通行之問題，是揆諸首開說明
    及判例意旨，該部分縱曾以194之1號土地通行，該通行權亦
    早已消滅，上訴人猶執前詞抗辯稱被上訴人等因輾轉繼承取
    得之一198之14地號土地，應仍僅係對鄰地194之1地號存有
    通行權云云，應無可採。
七、又查，被上訴人對於上訴人所有之系爭198之18、198之1地
    號土地雖得主張通行權，惟就其通行之位置及範圍以論：被
    上訴人雖主張其所有198之14土地上建有磚造建物及廠房，
    作為居住、存放貨物及營建工具使用，為使小貨車或一般車
    輛得以順利通行，故以寬度4公尺為適當，上訴人則抗辯稱
    若認被上訴人得通行上訴人所有之上開土地，則因系爭198
    之14地號土地地目為田，除經主管機關核准為他種使用外，
    不得供作其他用途之使用，故上訴人所有土地自限於耕作使
    用，且被上訴人已將198之14號土地上之房屋出借或出租予
    他人居住，並未從事工廠使用，被上訴人主張於其所有土地
    上搭建廠房，其通行範圍須達貨車通行之寬度為4公尺，顯
    非必要，而以供行人及機車通行之寬度，即1公尺為已足等
    語。然「袋地通行權，非以袋地與公路有聯絡為已足，尚須
    使其能為通常之使用。而是否為通常使用所必要，除須斟酌
    土地之位置、地勢及面積外，尚應考量其用途。故袋地為建
    地時，倘准許通行之土地，不敷袋地建築之基本要求，自不
    能謂已使袋地能為通常之使用。」此有最高法院87年台上字
    第2247號民事裁判可資參照。本件被上訴人所有之198之14
    地號土地向來即係作為居住及廠房使用，該土地上並有磚造
    建物及廠房，此據原審法院會同兩造勘驗現場屬實，並有被
    上訴人提出現場舊照片可稽，被上訴人又陳明目前該廠房主
    要仍係供被上訴人王丕磊存放貨物及營建工具使用等情，故
    本院審酌兩造土地之位置、地勢及面積，暨考量被上訴人土
    地之用途及系爭現場即甲南路28號，原被上訴人出入之通道
    ，其門寬2.75公尺，通道內緣路寬則為3.4公尺，且以車輛
    代步已屬社會普遍常見之事等情綜觀，認上訴人提供系爭19
    8之1及198之18號地之位置範圍，仍應參酌其原使用者之位
    置、寬度大小及使一般車輛及小貨車得以順利進出通行為基
    準，故以台中縣清水地政事務所96年4月14日鑑定圖左案所
    示：依198之18、198之1號土地東邊地籍線平行寬度3公尺，
    即如圖編號A部分所示面積29平方公尺，編號B部分所示18平
    方公尺之土地供作道路使用較為適當，上訴人上開所辯及被
    上訴人所稱應以原審判決鑑定圖所4公尺之寬度，核非損害
    最小之限度，均無可採。從而，被上訴人訴請確認就上訴人
    所有系爭198之1、198之18地號土地，如台中縣清水地政事
    務所96年4月14日鑑定圖左案所示之土地具通行權存在，核
    屬正當，應予准許，其餘超過此範圍以外之請求則屬失當，
    應予駁回。
八、上訴人固又抗辯：系爭198之1及198之18號土地地目為建，
    而197之4號土地地目為田，故被上訴人行經該197之4號土地
    以通行公路，所造成之損失較少云云，惟查上訴人所有之系
    爭198-1、198-18地號土地雖記載「地目建」及訴外人所有
    之197-4地號土地雖記載「地目：田」，然上開土地之使用
    分區則均屬「台中港特定區都市計畫」之「農業區」，業據
    被上訴人台中縣清水鎮95年10月27日清鎮工字第0950021716
    號都市計畫土地使用分區證明書一份為憑（原審卷第176頁
    ），又都市計畫區內之土地使用管制早已廢除「地目、等則
    」制度，而改依都市計畫及相關法令辦理，故目前都市土地
    之使用管制均係以使用分區為準，此亦有內政部94年10月21
    日台內地字第0940078604號函：「……二、基於地目等則之
    記載與土地使用現況多已失實，為達逐步廢除地目等則制度
    ，本部前以88年3月3日（88）內地字第8888644號函請有關
    機關儘速檢討並研究以實地勘查及使用分區或使用編定來替
    代以地目作為土地使用現況或土地法定用途認定標準之做法
    ，並於88年12月底前涉有地目之法規修正完畢，嗣以92年11
    月21日台內地字第0920071721號函重申本部將全面廢除地目
    等則制度……」、93年3月3日台內地字第093006309號函：
    「……另查已完成使用編定之非都市土地，係按其編定使用
    地類別作為使用管制之依據，地目於非都市土地之使用管制
    已失其作用……。由於都市土地之使用管制係依都市計畫及
    相關法令辦理而非以地目實施管制，其情形與非都市土地類
    似，又依九十二年二月七日修正公布之農業發展條例第三條
    第十一款規定，都市計畫之農業區及保護區已非屬『耕地』
    之範圍，不以地目為耕地之認定依據，且政府逐漸廢除以地
    目作為土地管制之手段……」可資參照。是以本件上訴人率
    以土地「地目」作為通行權損害大小之比較，亦無可採。
九、又查：「有通行權人，於必要時，得開設道路。但對於通行
    地因此所受之損害，應支付償金。」民法第788條定有明文
    。依前所述，被上訴人就上訴人所有系爭198之1、198之18
    土地有通行權存在，則被上訴人憑以訴請上訴人應容忍其在
    系爭198之1、198之18土地如附所示寬四公尺之土地上開設
    道路供通行使用，即屬有據。被上訴人雖又本於民法第789
    條之規定，而為同一之請求並據以請求確認通行權之存在，
    然民法第789條所定無償權通行權之規範目的，乃在規範於
    一宗或數宗土地原屬一人所有，本無通行之問題，若因該所
    有權人之「任意行為」，將土地之一部或一宗讓與他人，致
    該所有權人保留之土地或受讓人取得之土地，有不通公路之
    情形者，因該不通公路之情形，是該所有權人與受讓人間之
    『任意行為』所造成，自不得變相使其他鄰地所有權人額外
    增加土地供通行之負擔，反之，若數宗土地間原即存有通行
    之問題，其中一筆土地不通公路之情形，於讓與前即已存在
    ，或鄰地所有權人不因他人之讓與行為，而增加額外之通行
    負擔時，自無上開法條之適用（參謝在全先生著民法物權論
    （上）第328頁，見一審被證9及司法院編印法官辦理民事事
    件參考手冊(七)62頁反面）。準此，系爭198-1、198-18號2筆
    土地，既由訴外人林益堂依強制執行之拍賣程序拍定而來，
    雖拍定人得依拍賣公告得知拍賣之標的物及拍賣條件，但無
    從變更之，即無從事先就通行問題與執行債務人有所協議，
    故應認無上開民法第789條規定之適用，併此敘明。
伍、綜上，被上訴人2人依民法第787條規定，訴請確認渠等就系
    爭198之1號及198之18號土地如台中縣清水地政事務所96年4
    月14日鑑定圖左方即與土地東邊地籍線平行，寬度3公尺旅
    通道並請求上訴人容認被上訴人在該處開設道路供通行使用
    ，洵屬有據，原審誤認以4公尺寬度為宜，尚有未洽，上訴
    意旨以原判決所認定之寬度，核非必要，指摘原判決失當，
    自屬有據，其上訴為有理由，爰將原判決廢棄，另判決如主
    文第二項所示，又本件被上訴人因通行系爭土地所得之利益
    ，未逾150萬元，一經本院判決即生確定之效力，故無諭知
    假執行之必要。
陸、本件事實已臻明確，兩造其餘攻擊防禦方法，均與本案判決
    結果不生影響，爰不予逐一論述，併此敘明。
據上論結：本件上訴為有理由，依民事訴訟法第450條第1項、第
79條前段，判決如主文。
中　　華　　民　　國　　96　　年　　6 　　月　　26　　日
                  民事第二庭    審判長法　官  童有德
                                      法　官  翁芳靜
                                      法　官  謝說容
以上正本係照原本作成。
不得上訴。
                                      書記官  蘇昭文
中　　華　　民　　國　　96　　年　　6 　　月　　26　　日
                                                      Ｍ
